【裁判字號】    98,交抗,447
【裁判日期】    980709
【裁判案由】    聲明異議
【裁判全文】
臺灣高等法院高雄分院刑事裁定         98年度交抗字第447號
抗  告  人  交通部公路總局高雄區監理所
代  表  人  劉育麟
異  議  人
即受處分人  甲○○
上列抗告人因受處分人違反道路交通管理處罰條例聲明異議案件
，不服臺灣高雄地方法院中華民國98年5 月27日裁定（98年度交
聲字第1407號），提起抗告，本院裁定如下：
    主  文
抗告駁回。
    理  由
一、抗告意旨略以：(一)道路交通管理處罰條例第35條第1 項第1
    款規定：酒精濃度超過規定標準之汽車駕駛人，處新台幣（
    下同）1 萬5 千元以上6 萬元以下罰鍰，並當場移置保管該
    汽車及吊扣其駕駛執照1 年因而肇事致人受傷者，並吊扣其
    駕駛執照2 年；致人重傷或死亡者，吊銷其駕駛執照，並不
    得再考領：一、酒精濃度超過規定標準‧‧‧‧」，另同條
    例第67條第6 項規定：汽車駕駛人違反本條例規定，應受吊
    扣駕駛執照處分，於汽車駕駛人係無駕駛執照駕車者，在所
    規定最長吊扣期間內，不得考領駕駛執照。」及道路交通安
    全規則第62條第2 項規定：「汽車駕駛人受吊扣、吊銷駕駛
    執照處分尚未確定執行前，不得參加汽車駕駛執照之晉級考
    驗，如參加考驗取得高一級之駕駛執照資格者，該項資格於
    受執行吊扣或吊銷駕駛執照之處分時，一併吊扣或吊銷，但
    持有機器腳踏車駕駛執照報考小型汽車駕駛執照者，不在此
    限。」，分別定有明文。(二)上開處罰酒後駕車行為規定之立
    法目的在於駕駛人於飲酒後駕車，將無法保持清晰、正常之
    判斷，反應及操控能力降低，增加發生交通事故之危險，對
    於整體用路人之生命、身體、財產法益造成極大之侵害，故
    對於酒後駕車行為除科以罰鍰及當場移置保管該汽車外，並
    吊扣駕駛人之駕駛執照1 年及命其應接受道路交通安全講習
    ，以避免駕駛人再犯，確保用路人之安全。當行為人有此酒
    後駕車違規行為，所受「吊扣駕駛執照」處分，應指「吊扣
    駕駛人酒後違規駕駛時，駕駛該違規車輛所憑之駕駛執照」
    。亦即取得高一級車類之駕駛資格者，得駕駛較低級車類之
    車輛，當未領有較低級駕駛執照者，依憑其所領有之較高級
    駕駛執照，酒後違規駕駛較低級之車輛時，自仍應吊扣其駕
    駛該違規車輛所憑之較高級駕駛執照。本案異議人曾於72年
    6 月14日考領普通小型車駕駛執照，於79年5 月12日考領普
    通大貨車駕駛執照，違規時係駕駛汽車，道路交通管理處罰
    條例第68條規定係指「駕車車輛資格之限制」，且異議人並
    非未曾考領普通小型車駕駛執照，台灣高雄地方法院98年5
    月27日98年度交聲字第1407號交通事件裁定書裁定「原處分
    關於甲○○酒精濃度超過規定標準，吊扣駕駛執照拾貳個月
    部分之處分撤銷。上開撤銷部分，甲○○不罰。」，尚與道
    路交通安全規則第114 條第2 款、第53條、第61條第1 項及
    道路交通管理處罰條例第35條第1 項第1 款、第24條第1 項
    第2 款、第68條規定之意旨不符，本所依據道路交通管理處
    罰條例第35條第1 項第1 款規定及交通部97年1 月24日交路
    字第0970015997號函釋，處罰吊扣異議人違規時所駕駛3179
    -MK 號自用小貨車資格憑證之駕駛執照（即普通大貨車駕駛
    執照），裁處吊扣汽車（普通大貨車）駕駛執照12個月處分
    ，施以道安講習，於法自無不合。為加強道路交通管理，維
    護交通秩序，確保交通安全，爰依法提起抗告，請求撤銷原
    裁定等語。
二、原審以：(一)原處分機關略以：異議人即受處分人甲○○前於
    民國98年2 月19日2 時32分許，駕駛車牌號碼3179-MK 號自
    用小貨車，行經國道10號高速公路西向6 公里處，因有汽車
    駕駛人酒精濃度超過規定標準（每公升0.55毫克以上）之違
    規事實，遭員警製單舉發，爰依違反道路交通管理處罰條例
    第35條第1 項第1 款、道路交通管理事件統一裁罰基準及處
    理細則之規定，裁處吊扣駕駛執照12個月，施以道安講習之
    處分在案。(二)異議意旨則以：異議人駕駛上開自用小貨車因
    酒後駕車遭員警取締，但因無小型車駕照，以致原處分機關
    吊扣其所持有之普通大貨車駕照，但如此將影響異議人生計
    ，爰聲明異議請求撤銷此部分處分云云。(三)按汽車駕駛人，
    駕駛汽車經測試檢定有酒精濃度超過規定標準者，處1 萬50
    00元以上6 萬元以下罰鍰，並當場移置保管該汽車及吊扣其
    駕駛執照1 年；汽車駕駛人違反本條例規定，應受吊扣駕駛
    執照處分，於汽車駕駛人係無駕駛執照駕車者，在所規定最
    長吊扣期間內，不得考領駕駛執照；又汽車駕駛人，因違反
    本條例及道路交通安全規則之規定，受吊銷駕駛執照處分時
    ，吊銷其持有各級車類之駕駛執照，道路交通管理處罰條例
    第35條第1 項第1 款、第67條第6 項及第68條分別定有明文
    。經查：1.本件異議人於前揭時、地，酒後酒精濃度超過規
    定標準而駕駛上開自用小貨車之違規，並因而經本院以98年
    度審交簡字第1187號刑事簡易判決判處有期徒刑2 月之事實
    ，此有內政部警政署國道公路警察局公警局交字第Z5B00227
    5 號舉發違反道路交通管理事件通知單、交通部高雄區監理
    所高監自裁字第裁80-Z5B002275號違反道路交通管理事件裁
    決書、本院前揭刑事簡易判決書等件在卷可稽，復為異議人
    所自承，是其確有前揭交通違規之行為，應堪認定。2.道路
    交通管理處罰條例第68條前於94年12月14日修正公布、自95
    年3 月1 日施行，本件裁決係於97年7 月17日所為，自應依
    修正後道路交通管理處罰條例第68條憑為裁處依據，合先敘
    明。觀諸修正後第68條乃規定「汽車駕駛人，因違反本條例
    及道路交通安全規則之規定，受吊銷駕駛執照處分時，吊銷
    其持有各級車類之駕駛執照」（與修正前比較係刪除「或吊
    扣」），修正原因實乃慮及舊法將違規駕駛人所持有各級車
    類駕駛執照一併吊扣或吊銷失之過酷，影響人民工作及生活
    甚鉅，故依修正後規定受吊扣駕駛執照處分時，即不再吊扣
    其持有各級車類之駕駛執照，僅於受吊銷駕駛執照處分時，
    始行吊銷其持有各級車類之駕駛執照。另依行政程序法第7
    條第3 款規定，行政行為採取之方法所造成之損害不得與欲
    達成目的之利益顯失均衡，倘異議人並無普通小客車駕照可
    供吊扣時，吊扣其普通大貨車駕駛駕照以代之、雖可達成限
    制駕駛人繼續駕駛小貨車行駛之目的，惟勢將同時造成限制
    駕駛人繼續駕駛普通大貨車等車類行駛之結果，此舉造成之
    損害業與所欲達成目的之利益顯然失衡。況道路交通管理處
    罰條例第68條既將「吊扣」各級車類之規定予以刪除，裁決
    機關當未可再逕行處分吊扣其他車種之汽車駕駛執照，其理
    自明。職是，本件異議人於前述違規之際所駕駛者既為小貨
    車，故依法所受處分內容應為限制其駕駛小貨車之權利，原
    處分機關未見及此，逕予吊扣異議人所持有之普通大貨車駕
    駛執照，此舉顯然不當剝奪異議人駕駛汽車之權利，對異議
    人權益侵害甚鉅，且有違現行道路交通管理處罰條例第68條
    之規定。3.又違反道路交通管理事件裁決書處罰主文欄，吊
    扣汽車牌照或駕駛執照處分，應記明應受吊扣之汽車牌照或
    駕駛執照名稱、號碼及吊扣期間，違反道路交通管理事件統
    一裁罰基準及處理細則第43條第2 項第3 款定有明文，而
    本件裁決書於處罰主文欄僅記載「吊扣駕駛執照12個月」等
    字樣，並未記明應受吊扣之駕駛執照名稱，顯與上開細則規
    定不符。(四)綜上所述，異議人既係駕駛自用小貨車違反道路
    交通管理處罰條例第35條第1 項第1 款之規定，依法即僅能
    吊扣其普通小型車駕駛執照，並無得吊扣異議人持有他級駕
    駛執照之依據。原處分機關未慮及此，對異議人裁處吊扣駕
    駛執照12個月之處分，自有違誤，而非正確合法之處分。是
    本件異議為有理由，應由本院將原處分予以撤銷，並就關於
    裁處吊扣異議人駕駛執照部分為不罰之諭知等情。
三、本院查：
  (一)本件異議人即受處分人甲○○於上揭時、地，酒後因酒精濃
    度超過規定標準而駕駛上開自用小貨車之違規，並因而經台
    灣高雄地方法院以98年度審交簡字第1187號刑事簡易判決判
    處有期徒刑2 月，得易科罰金之事實，此有內政部警政署國
    道公路警察局公警局交字第Z5B002275 號舉發違反道路交通
    管理事件通知單、交通部高雄區監理所高監自裁字第裁80-Z
    5B002275號違反道路交通管理事件裁決書、台灣高雄地方法
    院上開刑事簡易判決書等件在卷可稽，復為異議人所自承，
    是其確有前揭交通違規之行為，應堪認定，先予說明。
  (二)按汽車駕駛人飲用酒類後其吐氣所含酒精濃度超過每公升0.
    25毫克者，不得駕車；汽車駕駛人，駕駛汽車經測試檢定有
    酒精濃度超過規定標準者，處15,000元以上60,000元以下罰
    鍰，並當場移置保管其車輛及吊扣其駕駛執照1 年；道路交
    通安全規則第114 條第2 款、道路交通管理處罰條例第35條
    第1 項第1 款分別定有明定。
  (三)又94年12月14日修正、95年3 月1 日施行之道路交通管理處
    罰條例第68條，固規定：「汽車駕駛人，因違反本條例及道
    路交通安全規則之規定，受吊扣或吊銷駕駛執照處分時，吊
    扣或吊銷其持有各級車類之駕駛執照」，惟修正後業已刪除
    『吊扣』之規定，改為：「汽車駕駛人，因違反本條例及道
    路交通安全規則之規定，受吊銷駕駛執照處分時，吊銷其持
    有各級車類之駕駛執照」，其修正理由乃係舊法將違法或違
    規駕駛人所持有各級車類之駕駛執照一併吊扣，失之過酷，
    影響人民工作及生活甚鉅，故依修正後之該條規定，受吊扣
    駕駛執照處分時，僅能吊扣違規當時所駕車類之駕駛執照，
    不再吊扣其持有各級車類之駕駛執照，僅於受吊銷駕駛執照
    處分時，始吊銷其持有各級車類之駕駛執照。
  (四)依道路交通安全規則第61條第1 項第3 款規定，汽車駕駛人
    取得高一級車類之駕駛資格者，應換發駕駛執照，並准其駕
    駛較低級車類之車輛，已領有大貨車駕駛執照者，得駕駛小
    型車、輕型機器腳踏車。本件受處分人酒後駕駛自用小貨車
    ，依法本應吊扣其自用小貨車駕駛執照，惟因受處分人僅領
    有較高級之普通大貨車駕駛執照，致無較低級車類之自用小
    貨車駕駛執照可供吊扣。而行政行為採取方法所造成之損害
    ，不得與所欲達成目的之利益顯失均衡，則在受處分人實際
    上並無自用小貨車駕駛執照可供吊扣之情形下，吊扣其普通
    大貨車駕駛執照，雖可達成禁止受處分人繼續酒後駕駛之目
    的，然亦同時造成剝奪受處分人駕駛其他各類車輛之結果，
    所造成之損害與所欲達成目的之利益，顯然失衡，且與前揭
    道路交通管理處罰條例第68條之修正意旨不符，有違法律保
    留原則。至於道路交通安全規則對於汽車駕駛執照之管理，
    採取一照原則，固導致越級駕駛人違規酒駕時，受有無須吊
    扣駕駛執照之利益，然此關於駕駛執照管理所衍生之執行困
    難或法規漏洞，宜由修法解決，尚不得擴張解釋，於駕駛人
    無較低級駕駛執照可供吊扣時，即率爾代以吊扣其所領有之
    較高級駕駛執照。抗告意旨雖又指稱異議人並非未曾考領普
    通小型車駕駛執照云云，縱令如此，亦僅能吊扣異議人之普
    通小型車駕駛執照，抗告人竟然越權吊扣異議人之普通大貨
    車駕駛執照，更與法相違而有缺失。
  (五)本件原處分機關即抗告人未審酌新修正之法律規定，逕對受
    處分人裁處吊扣（普通大貨車）駕駛執照12個月之處分，於
    法不合，受處分人此部分異議為有理由，原審法院因而將此
    部分之處分撤銷，並諭知該撤銷部分不罰，核無違誤。抗告
    人仍執陳詞提起抗告，並無理由，應予駁回。
據上論結，應依道路交通案件處理辦法第26條，刑事訴訟法第41
2 條，裁定如主文。
中    華    民    國    98    年    7     月    9     日
                  刑事第五庭    審判長法  官  曾永宗
                                      法  官  王伯文
                                      法  官  任森銓
以上正本證明與原本無異。
不得再抗告。
中    華    民    國    98    年    7     月    9     日
                                      書記官  廖素珍


司法院資訊處製作；財團法人民間司法改革基金會備份。
